【裁判字號】    92,判,1265
【裁判日期】    920919
【裁判案由】    地價稅
【裁判全文】
最  高  行  政  法  院  判  決                  九十二年度判字第一二六五號
    上  訴  人  乙○○
    被 上訴 人  高雄縣政府稅捐稽徵處
    代  表  人  甲○○
右當事人間因地價稅事件，上訴人對於中華民國九十一年三月二十六日高雄高等行政
法院八十九年度訴字第九二七號判決，提起上訴，本院判決如左：
    主  文
上訴駁回。
上訴審訴訟費用由上訴人負擔。
    理  由
本件上訴人在原審起訴主張：被上訴人以上訴人所有坐落高雄縣大社鄉○○○段四四
、四五、四六、四六之一、四八、四八之一、四八之二、七○之一、七○之二、七○
之三、七○之七、七○之八、七○之一○、七○之一二、七○之一五至七○之二一、
七一地號等二十二筆農業用地（下稱系爭土地），供傑笙樂園營業使用，乃據以核課
八十七年地價稅計新臺幣（下同）一、一六○、七二三元。上訴人申經被上訴人復查
結果，認系爭土地中四五、四八之一及七○之七地號未變更為非農業使用，其餘土地
各按其實際經查核變更使用之面積以一般用地稅率核課八十七年地價稅，計二○○、
六二○元。惟查傑笙樂園非在系爭土地上，且系爭土地上供耕作使用之道路，其寬度
超過四米者，被上訴人均認定為不繼續耕作之面積，並不合理。又系爭土地中七○之
二地號土地並無滑草場，其上之道路係由高雄縣大社鄉公所於八十五年以後修築，作
為村民通路之用。另七○之二、七○之一○地號上之道路，係上訴人之前手陳吳秀蘭
購買時即已存在，供相鄰土地所有權人對外通行之用，被上訴人認均係不繼續耕種，
顯有違誤。又其中七○之一○、七○之一五至七○之二一地號八筆土地係由七○之一
○分割而來，被上訴人計算不繼續耕作面積，不以分割前地號面積作為計算標準，而
以分割後之八筆土地面積分別計算，亦有未合。是復查決定維持原核定課徵之金額仍
有違誤，訴願決定未予糾正，亦有違誤等等，求為撤銷不利於己部分之原處分及訴願
決定之判決。
被上訴人則以：系爭土地在另案土地增值稅復查階段，被上訴人即已會同高雄縣政府
農業局、仁武地政事務所人員，實地勘查施測供遊樂設施部分，將其地號及面積詳細
載明於會勘紀錄表，足證已作非農業使用。其中四四、四六、四六之一、四八、四八
之二、七○之一○地號上道路，提供作為傑笙樂園遊客使用，被上訴人就路寬未達四
米者，認係農業使用，已屬從寬，四米以上之道路認定為非農業使用，課徵地價稅，
自無不合。又該等道路顯非無償供公共使用，自無從免徵地價稅。本案地價稅按基準
日前已完成分割之每筆土地使用情形課徵，與分割前土地無涉。又其中七○之一七、
之一八地號上之建物，係供傑笙樂園作生態展示館，自無從課徵田賦。惟系爭土地中
七○之一二地號經重新會勘，僅四四○平方公尺變更作墓地使用，應依實際變更使用
面積改課地價稅。另第七○之二地號上道路，有於園區外通達旗楠公路，無償供公共
使用之面積一、四六○平方公尺，應予免徵地價稅。七○之二、七○之八、七○之一
○、七○之一九地號土地，原認供滑草場使用者，部分面積業已改種植荔枝樹，部分
面積種植樹木，從寬認定係作農業使用。本案地價稅應更正為一一○、五○八元，請
判決變更金額等語，作為抗辯。
原審斟酌全辯論意旨及調查證據之結果，以：按「已規定地價之土地，除依第二十二
條規定課徵田賦者外，應課徵地價稅。」、「非都市土地依法編定之農業用地或未規
定地價者，徵收田賦。但都市土地合於左列規定者，亦同：一、依都市計畫編為農業
區及保護區，限作農業用地使用者。二、公共設施尚未完竣前，仍作農業用地使用者
。三、依法限制建築，仍作農業用地使用者。四、依法不能建築，仍作農業用地使用
者。五、依都市計畫編為公共設施保留地，仍作農業用地使用者。」土地稅法第十四
條、第二十二條第一項定有明文。復按「課徵田賦之農業用地，在依法辦理變更用地
編定或使用分區前，變更為非農業用地使用者，應自實際變更使用之次年期起改課地
價稅。」、「原屬符合土地稅法第二十二條規定課徵田賦之土地，部分變更為非農業
用地使用，依法應改課地價稅者，應按其實際使用面積，分別課徵田賦及地價稅。」
亦經財政部七十九年六月十八日台財稅第000000000號及八十年十一月二十
八日台財稅第八○○四二一四二一號函釋在案，上開函釋與土地稅法首揭規定之意旨
無違，自得予以適用。本件上訴人所有系爭土地為非都市土地依法編定之農業用地，
經被上訴人認定其中第七○之一二地號之部分，自七十六年五月間起即供他人設置墳
墓使用，其餘地號土地在八十二年以前即供傑笙樂園營業使用，乃依系爭土地總面積
計算其地價稅，核定八十七年度稅額為一、一六○、七二三元。上訴人不服，申請復
查，經被上訴人會同高雄縣政府農業局、仁武地政事務所相關人員實地勘測結果，系
爭土地中第四五、四八之一、七○之七地號三筆土地並未變更為非農業使用，其餘土
地各有部分變更為非農業用地，有會勘會議紀錄表及不繼續耕作面積明細表附於原處
分卷可稽，復查決定遂各按其實際經查核變更使用之面積以一般用地稅率核課八十七
年地價稅，變更稅額為二○○、六二○元（計算如原判決附表一所示）。上訴人循序
提起撤銷訴訟，所爭者為系爭土地已變更為非農業用地使用之面積究竟若干。上訴人
主張傑笙樂園內之道路其寬度超過四米者，被上訴人均認定為不繼續耕作之面積，顯
然違誤一節，經查被上訴人於八十八年七月二十六日會同農業及地政機關人員前往系
爭土地實地勘查，並就其園區○○○○○道路及滑草場等遊樂設施認定為非作農業使
用，復製有會勘紀錄表及高雄縣仁武地政事務所八十八年十月十一日八八仁地所二字
第八○一五號函送測量成果圖及現況使用分析等資料附卷可稽。系爭土地闢為林間車
道或步道使用者，不問係上訴人於繼受該等土地之前即已作為道路使用，抑或係傑笙
樂園營業期間所開闢，既經開闢為園區○○道路而供遊客於園內觀光遊玩之用，其非
以農業使用為目的甚明，不論路面寬度如何，自難認為係作為農業道路之用。被上訴
人以四米道路之寬度作為是否屬產業道路之認定標準，亦即凡屬四米以上之道路始課
徵地價稅，至四米以下之道路則仍認為作農業使用，不予課徵地價稅，核與該道路之
真正使用目的並不相符，被上訴人此項從寬之認定，本有可議之處，惟對上訴人有利
，不能為更不利之認定。是上訴人上開主張，尚不可採。又上訴人主張系爭土地中第
七○之一七、七○之一八地號土地上之建物，係供水果包裝場使用，符合供農業使用
之條件一節。經查該建物係上訴人於七十八年十二月自為起造人申請建造之自用農舍
，領有建物使用執照，旋於七十九年三月增建同結構一層房屋，與自用農舍相連接且
相通，自八十三年起供傑笙樂園營業使用，經被上訴人於八十八年七月勘查時，仍係
供傑笙樂園作生態展示館而擺置昆蟲標本，此有被上訴人庭呈之照片可資參酌。且原
法院八十九年度訴字第九二五號關於系爭土地其他年度地價稅案件，受命法官於九十
年六月二十二日及十月十九日二度前往現場履勘時，上訴人均未就該等建物係作為水
果包裝場乙事提出說明，復不能舉證以實其說。嗣原法院九十年度訴字第三六八號案
件勘驗現場時，該建物內有隔間，已呈廢棄狀，分別置有櫃台、長型分離式冷氣機、
水冷式冷氣機、水族箱、小型花圃等物品，亦置有醃漬之鳳梨玻璃罐及除草器具等物
品，然均與水果包裝作業無任何關聯，仍無從認定該建物在八十七年間係供作水果包
裝場所用，亦有上開勘驗筆錄在卷足證。從而該等土地自無土地稅法第二十二條第三
項課徵田賦之適用。另系爭土地中第七○之一二地號土地，係屬林業用地，被上訴人
原核定改課地價稅時，係認整宗土地面積九、三一二平方公尺均供作墓地使用而核課
，惟依前開另案會勘結果，其上僅有十座墳墓，經仁武地政事務所實際丈量後，兩造
同意按四四○平方公尺作為墓地之使用面積，自應依變更為墓地之面積予以改課地價
稅。另第七○之二地號土地部分於園區○○○○道路通達旗楠公路，無償供公共使用
，面積為一、四六○平方公尺，該部分土地自應免徵地價稅。從而上訴人主張被上訴
人就該二筆土地改課地價稅之面積計算有誤，自屬有據。又系爭土地中第七○之二、
七○之八、七○之一○、七○之一九地號原供滑草場使用部分，依據被上訴人於八十
八年十月二十九日現場拍攝之照片，該滑草場內有部分面積業已改種植荔枝樹，有部
分面積種植其他樹木。前開另案履勘時，高雄縣政府農業局及仁武地政事務所人員亦
表示該等土地於八十八年七月間會勘時，即已種植果樹，與現今情況相同。被上訴人
亦表示無法證明該等土地上現有之荔枝及其他樹木等究係於何時所種植，且亦同意從
寬認定，是上訴人主張上開系爭土地上之荔枝及其他樹木早於八十五年間起即已種植
等語，應可採信。至第七○之二地號土地上尚留有空中纜車輪盤架，面積五四平方公
尺；第七○之一○地號土地上仍有三五二七平方公尺之滑草場；另第七○之一九及七
○之一○地號土地上亦留有八五五平方公尺之遮雨棚，此亦有仁武地政事務所於九十
年十月十九日繪製之複丈成果圖可參，該部分土地並非作農業使用甚為明確，自應就
此部分課徵地價稅。據上改正，由被上訴人重新核算後，系爭土地應核課之八十七年
地價稅額為一一○、五○八元（計算如原判決附表二所示），是被上訴人復查決定維
持原核定課徵地價稅額中，超過一一○、五○八元部分自無可維持，訴願決定未予糾
正，亦無可維持，均應予以撤銷。其餘部分，上訴人請求撤銷，即無理由等情，因而
就起訴部分即復查決定維持原核定課徵系爭土地八十七年地價稅二○○、六二○元中
，超過一一○、五○八元部分之訴願決定及原處分（復查決定及原核課處分）均予撤
銷，並駁回上訴人其餘之訴。經核關於駁回上訴人之訴部分，尚無不合。
查原判決認定系爭土地上之道路，闢於傑笙樂園內，供遊客遊園使用；第七○之一七
、七○之一八地號土地上之建物，自八十三年起，供傑笙樂園營業上作生態展示館而
擺置昆蟲標本使用；第七○之一○地號土地上仍有三五二七平方公尺之滑草場，第七
○之一九及七○之一○地號土地上亦留有八五五平方公尺之遮雨棚，均非作農業使用
等事實，已詳說明其所憑之證據及心證之理由。蓋以遊樂園區○○道路，在於供遊客
使用，與農業使用無關；主張建物作為水果包裝作業場，竟無任何與作業相關聯設施
，顯不可信；滑草場及遮雨棚設於農地上，通常情形與農業使用無關。是原判決認定
非作農業使用，無違論理法則及經驗法則，係其取捨證據認定事實職權之正當行使，
上訴意旨依己見作不同主張，指為有不依證據法則之違法，並不可採。又原判決既已
說明應課稅金額之所由來，無理由不備之情形。至於另案囑託測量結果，係依該案囑
託而為，與本案判斷無關，原判決未予採信而未說明，難指為理由不備。上訴意旨執
以指摘原判決違誤，求予廢棄原判決不利於己部分，難認有理由，應予駁回。
據上論結，本件上訴為無理由，依行政訴訟法第二百五十五條第一項、第九十八條第
三項前段，判決如主文。
中    華    民    國    九十二      年      九        月      十九      日
                    最 高 行 政 法 院  第 一 庭
                                審 判 長 法  官      黃  綠  星
                                         法  官      高  啟  燦
                                         法  官      蔡  進  田
                                         法  官      黃  璽  君
                                         法  官      廖  宏  明
右  正  本  證  明  與  原  本  無  異
                                         法院書記官  邱  彰  德
中    華    民    國    九十二      年      九        月      十九      日


司法院資訊處製作；財團法人民間司法改革基金會備份。
